最高法院民事判決　　　　　　　　　　　　　　　八十七年度台上字第二四○九號
　　上　訴　人　新工實業股份有限公司
　　法定代理人　林瓊三
　　訴訟代理人　莊柏林律師
　　被 上訴 人　天南營造股份有限公司
　　法定代理人　葉宗璧
右當事人間請求給付貨款事件，上訴人對於中華民國八十六年十一月十八日臺灣高等
法院第二審判決（八十五年度上字第一八二八號），提起上訴，本院判決如左：
    主  文
原判決關於駁回上訴人之訴及命上訴人給付，暨該訴訟費用部分廢棄，發回台灣高等
法院。
    理  由
本件上訴人主張：被上訴人因承包臺灣電力股份有限公司（下稱臺電公司）大直變電
所新建土木建築工程，於民國八十二年一月六日與伊簽訂合約，約定由伊供應出售被
上訴人預拌混凝土，採按月結帳方式付款，被上訴人應於出貨日之次月一日給付伊貨
款。訂約後伊即依約出貨，詎被上訴人竟自八十二年六月十日起，陸續積欠伊七筆貨
款，包括待收款二筆及保留款總計新臺幣（下同）一百二十六萬三千二百六十二元未
付等情，求為命被上訴人給付一百二十萬五千一百十六元，並加計法定遲延利息之判
決。（其中六十八萬九千一百十六元部分，經原審維持第一審所為被上訴人敗訴之判
決，未據其聲明不服，已告確定。）
被上訴人則以：伊承包臺電公司工程均按進度施工，向無落後，甚至有超前情形，因
上訴人供應之預拌混凝土，於八十二年七月二十四日至八月二十二日所塑製之試體，
經於九月一日送臺電公司壓驗結果，發現有部分試體強度不合規定，臺電公司要求伊
停工，隨後於同年九月十日及十六日所作試驗，仍有相同情形，雖其後以「鑽心取樣
」方式試驗結果全部合格，但已延誤工程進度。計因系爭預拌混凝土之因素，造成工
程進度落後百分之四，加上原超前之進度，共計影響工期百分之五點五。查該工期原
訂四百三十天，百分之五點五相當於二十三點六五天，按伊與臺電公司之合約，每逾
一天罰款三萬元，計七十萬九千五百元，應由被上訴人負責賠償，伊自得主張與系爭
貨款相抵銷等語，資為抗辯。並以上訴人於第一審判決後，已提供擔保實施假執行，
如數取得所請求之金額，依民事訴訟法第三百九十五條第二項規定，求為命上訴人返
還之判決。
原審將第一審所為如上訴人聲明之判決中逾六十八萬九千一百十六元部分予以廢棄，
改判駁回其訴，暨命上訴人將被上訴人因假執行所為給付五十一萬六千元返還被上訴
人，無非以：上訴人主張之事實，業據提出合約書、明細表、統一發票、送貨單等為
證，且為被上訴人所不爭執，堪信此部分主張為真實。而上訴人供應之預拌混凝土於
八十二年七月二十四日至八月二十二日間塑製之試體，經於九月一日送達業主臺電公
司試驗，發現有部分試體強度不合規定，臺電公司乃要求被上訴人停工，隨後九月十
日、十六日之試驗，仍有同樣情形，經上訴人與臺電公司洽商，決定就已施作之工程
為鑽心取樣，再做試驗，九月二十七日由兩造會同臺電公司人員取樣後，於九月二十
九日再送試驗，結果雖全部合格，並於合格後十月二日復工，但其間已停工三十日之
久。按上訴人出具之品質保證書第八款「試體經送壓驗未達標準時，由本廠負責」之
約定，該因試體送壓不合格所產生之停工損失，自應由上訴人負責賠償。依臺電公司
函載，足認系爭工程在上訴人混凝土試體未出問題前進度超前百分之一點五，並無遲
延情形，至發現試體抗壓強度不合格後，因後續作業暫緩施作，無法全面施工，鑽心
試驗合格繼續施工完成，工程進度已落後百分之四。次查中華民國建築技術學會鑑定
報告書斟酌地下室施工平面圖、工程總進度（計畫）表、工程日報表、臺電公司函及
預拌混凝土出貨明細表後，於第八項載稱：「七支基樁因預拌混凝土試體抗壓強度不
合格，對於工期的影響：預拌混凝土運載到工地澆置前取樣作試體，需先經過保養期
後再作試壓，若因試壓不合格，再作現場鑽心體取樣測壓，以確認實際施工品質是否
符合規定強度。期間若有部份基樁品質未確認合格前，既使未受勒令暫時停工之處分
，承包商亦不得施作後續大底、排筋、灌漿等等工程項目，頂多僅能在部份合格之樁
位作零星整修維護工作，幾乎是半停頓狀態。故七支基樁因材料品質有疑慮期間，對
於預定工程進度確有影響。甚而工期之掌握，必然會造成影響。」字樣，益足認本件
工程確因上訴人供應之試體抗壓之不合格造成延誤。雖證人即臺電公司北區施工處承
辦人張金河結稱：「七支的部分要挖下去檢查鑽心試驗，就不能作正常工程，其他的
則正常施工，至於0593函的持續施工是指正常的施工及七支的部分挖下去查看的施工
。」、「依据合約，正常的我們繼續做，有問題的我們繼續檢查，檢查完畢後，正常
的也還沒做完，所以就一起再繼續做。」、「全部工期是 430天，很難評估這部分施
工有無延誤工期，因為有問題的檢查完畢以後，正常的也還沒有結束，所以就正常的
及有問題的同時繼續一起做下去。」、「工程是7.17開始做基樁，9.1、9.10、9.16
三次試驗不合格，合格的繼續施工做基樁樁頭處理，不過根据日報表很難看出合格的
繼續施工多久，不合格的檢查了多久時間」等語。工程日報表記載：「82.08.29開挖
第一層，82.09.30支第一層。82.09.03開挖第二層，82.09.05完畢。82.09.06樁頭處
理，82.09.21完畢。82.09.25澆注混凝土二○八立方公尺。82.09.27鑽心試驗。82.1
0.04樁帽施作，澆注混凝土一四九立方公尺。」等情。惟查九月二十日僅澆注大底二
百零八立方公尺，而遲於十月二十一日始復續行澆注三百六十九立方公尺，亦有出貨
明細表可按。足見八十二年九月二十五日僅能於品質無疑慮之樁位群作小部分大底灌
漿，不能謂其合格基樁已全部施作大底，自亦不屬鑑定報告所稱之施作「後續大底工
作」。上訴人稱鑑定報告與證人證言、工程日報表不合，並無足採云云，尚無可取。
系爭之基樁部分試體不合格者，依契約約定對該基樁之後續作業，須俟鑽心試驗合格
後方能繼續施工，已據臺電公司函敘甚明，而合格之基樁亦無法於此期間先完成後續
之大底等工作，工期受影響至明。本件工程因七支基樁預拌混凝土材料試體抗壓強度
不合格，致生材料品質疑慮而造成部分工程停頓。其後雖再以鑽心體取樣測試合格後
再全面復工施作，致影響工期應以十七點二天計算較屬合理，並符合一般工程慣例，
亦有鑑定報告可按。依被上訴人與臺電公司之合約，每逾一天罰三萬元，十七點二天
計五十一萬六千元，被上訴人已遭罰扣款，自應由上訴人負責賠償，被上訴人此部分
抵銷之主張為有理由。又上訴人於第一審判決後，已提供擔保金實施假執行，如數取
得其請求之金額，依民事訴訟法第三百九十五條第二項規定，被上訴人自得請求返還
該五十一萬六千元。從而上訴人訴請被上訴人給付貨款，其中六十八萬九千一百十六
元，及自八十四年三月一日起至清償日止，按年息百分之五計算之利息部分，為有理
由，應予准許；逾此部分之請求，則不應准許等詞，為其判斷之基礎。
按判決不備理由或理由矛盾者，其判決當然為違背法令，民事訴訟法第四百六十九條
第六款定有明文。判決主文與理由不符，亦屬判決理由矛盾情形之一。查本件原判決
理由第六項記載上訴人請求被上訴人給付貨款六十八萬九千一百十六元，及自八十四
年三月一日起至清償日止，按年息百分之五計算之利息部分，應予准許。乃其主文欄
第一、二項竟諭知第一審判決命被上訴人給付上訴人超過上開「本金部分」廢棄，駁
回上訴人在第一審之訴，而置「利息」於不顧，已難認無判決主文與理由不符之矛盾
情形。次查上訴人始終陳稱試體之塑製過程與實際基樁有別，混凝土強度如有疑義，
應以實際基樁之鑽心試驗為準，本件混凝土經鑽心試驗合格，應認無瑕疵，被上訴人
不得請求賠償云云。而本件上訴人供應之預拌混凝土於八十二年九月一日及同月十日
、十六日，將塑製之試體送業主試驗，固發現有部分試體強度不合規定情形，惟嗣經
「鑽心取樣」，於同月二十九日再送試驗結果，全部合格，並為原審所是認。則上訴
人出具之品質保證書第八款記載「試體經送壓驗未達標準時，由本廠負責」字樣，所
謂「由本廠負責」究係指品質保證？抑或指凡壓驗未達標準，無論其壓驗之程序、方
式如何，因送壓驗所致延宕工程之損失，概應由上訴人負責？即非無探求之餘地。乃
原審徒以該款約定，遽命上訴人就系爭預拌混凝土因壓驗而生之工程遲延負責，亦非
無可議。再按法院固得就鑑定人依其特別知識觀察事實，加以判斷而陳述之鑑定意見
，依自由心證判斷事實之真偽，然就鑑定人之鑑定意見可採與否，則應踐行調查證據
之程序而後定其取捨。倘法院不問鑑定意見所由生之理由如何，遽採為裁判之依據，
不啻將法院採證認事之職權，委諸鑑定人，與鑑定僅為一種調查證據之方法之趣旨，
殊有違背。查上訴人迭次陳稱，依證人張金河證言及工程日報表記載，被上訴人於系
爭預拌混凝土送壓驗及「鑽心取樣」試驗期間，被上訴人仍持續施作其工程「基樁開
挖澆注」，並無停頓。而證人張金河確到庭證稱，除有問題之七支基樁外，其餘均正
常施工；工程日報表並記載，前述期間仍持續施作開挖、樁頭處理及澆注等，亦為原
審所是認。則中華民國建築技術學會鑑定報告書第八項關於「七支基樁因預拌混凝土
試體抗壓強度不合格，對於工期的影響」，所稱「……期間若有部分基樁品質未確認
合格前，既使未受勒令暫時停工之處分，承包商亦不得施作後續大底、排筋、灌漿等
等工程項目，頂多僅能在部分合格之樁位作零星整修維護工作，幾乎是半停頓狀態。
」乙節，似未斟酌前述證人證言及工程日報表之記載。原審未調查該鑑定意見所由生
之理由，遽採為裁判之依據，自欠允洽。系爭預拌混凝土既於八十二年九月一日及同
月十日、十六日試驗結果，發現有部分試體強度不合規定情形，何以遲至同年月二十
七日始「鑽心取樣」再送試驗？而同年月二十九日試驗結果既全部合格，又何以遲至
同年十月二十一日始續行澆注大底？是否有延宕情形？應由何人負責？原審概未調查
審認明晰，即為上訴人不利之判斷，尤欠妥適。上訴論旨，指摘原判決於其不利部分
為不當，求予廢棄，非無理由。
據上論結，本件上訴為有理由，依民事訴訟法第四百七十七條第一項、第四百七十八
條第一項，判決如主文。
中      華      民      國    八十七    年      十      月     十五     日
                              最高法院民事第六庭
                                  審判長法官  蕭  亨  國
                                        法官  吳  正  一
                                        法官  楊  隆  順
                                        法官  陳  淑  敏
                                        法官  陳  國  禎
　　　右正本證明與原本無異
 　　　　　                              　　 書  記  官
中      華      民      國    八十七    年     十一     月      六      日
